最高法院刑事判決　　　　　　九十四年度台上字第七一九一號
　　上　訴　人　甲○○○
　　　　　　　　乙○○○
　　共　 　 同
　　選任辯護人　李 明 諭律師
　　　　　　　　陳 逸 華律師
　　上　訴　人　丙 ○ ○
　　　　　　　　　　　　　15.
　　選任辯護人　陳 鄭 權律師
　　　　　　　　李 明 諭律師
　　　　　　　　陳 逸 華律師
　　上　訴　人　丁 ○ ○
　　　　　　　　　　　　　巷3.
　　選任辯護人　江 松 鶴律師
上列上訴人等因貪污案件，不服台灣高等法院中華民國九十四年
三月十五日第二審更審判決（九十二年度上更(二)字第五四四號，
起訴案號：台灣桃園地方法院檢察署八十四年度偵字第一一二九
四、一三六九五、一五一一二號，八十五年度偵字第七四九二、
七八九五號），提起上訴，本院判決如下：
    主  文
上訴駁回。
    理  由
按刑事訴訟法第三百七十七條規定，上訴於第三審法院，非以判
決違背法令為理由，不得為之。是提起第三審上訴，應以原判決
違背法令為理由，係屬法定要件。如果上訴理由書狀並未依據卷
內訴訟資料，具體指摘原判決不適用何種法則或如何適用不當，
或所指摘原判決違法情事，顯與法律規定得為第三審上訴理由之
違法情形，不相適合時，均應認其上訴為違背法律上之程式，予
以駁回。本件上訴人甲○○○、乙○○○、丙○○上訴意旨均略
稱：(一)、證人劉奕政已陳稱其係遭調查人員誤導，為求交保而為
不實陳述等語，原審未調閱、勘驗其調查中之錄音帶或錄影帶，
就劉某之自白任意性進行查證，遽採為認定上訴人等犯罪之證據
，顯有應於審判期日調查之證據而未予調查之違法。(二)、劉奕政
亦因本事件遭檢察官另案提起公訴，其身分即該當於共同被告，
原判決竟僅憑劉奕政之供述，作為認定上訴人等犯罪之唯一證據
，自有背於大法官釋字第五八二號解釋之違誤。(三)、扣案之帳冊
，純因劉奕政為應付其職員向煥昇質疑業務獎金是否正確發放，
而臨時命會計簡彩鳳製作，並非於常態下製成，且未經覈實或校
對，正確性毫無擔保，自無具證據適格，原判決竟認此書證合於
修正刑事訴訟法第一百五十九條之四第二款規定，採為認定上訴
人等犯罪之證據，亦有違採證法則，況於人證即劉奕政之供述部
分，另謂係依刑事訴訟法施行法第七條之三規定，在修正刑事訴
訟法施行前所取得之證據，具有證據能力，而無修正刑事訴訟法
第一百五十九條之一第二項之適用，顯有對於本件應如何適用新
修正刑事訴訟法規定，前後矛盾之違法。(四)、相關學校建設所需
之經費，其預算之提出、結算及工程驗收，均與上訴人等無關，
尤其各工程既經合法驗收完竣，自難認上訴人等有貪污之情，原
審未詳查各工程發包當時實際之市場零售價格與招標單上最低底
價及實際得標價相較，究竟有無低價高報之情形，遽認上訴人等
犯罪，自亦有證據調查未盡之違失。丙○○另上訴意旨略謂：伊
僅於民國八十三年三月間，與劉奕政在桃園市河合西餐廳見過一
次面，斯時龍山國小之事務機器採購案根本尚未完成，甚至桃園
國小之視聽教室櫸木地板工程尚未開始，原判決竟認定伊於該餐
廳內，一次收受劉奕政交付二項工程賄款共新台幣（下同）三十
萬元，顯違經驗法則，參之證人向煥昇所稱當時尚由劉奕政偕同
向煥昇攜帶工程資料、器材目錄，對伊簡報、解說等語，益見實
與交付回扣應秘密行事之常情不合，亦與工程簡報及解說，通常
應在施工前為之，斯時既未施作，即無驗收、請款，如何有回扣
之事理不符，原判決上揭認定，殊違經驗法則及論理法則。乙○
○○另上訴意旨略為：「桃園國小之基層建設補助款同意書」正
本既已扣押在案，則對於其上之簽名及印文是否確為伊所親為，
原審未予詳查，遽認伊犯罪，即有應於審判期日調查之證據而未
予調查之違法；劉奕政、向煥昇所供前後不一，原判決採擷其二
人不利於伊之供述，置有利於伊之供述於不顧，亦有認定事實與
卷內證據資料不符之違誤。上訴人丁○○上訴意旨則略以：(一)、
扣案之帳冊，僅為劉奕政經營之理埔樂公司為計算業務獎金之用
，要與工程回扣無關，而證人劉奕政、向煥昇與簡彩鳳經原審實
施交互詰問後，已可證實伊未收取任何回扣，原判決竟憑劉奕政
先前不利於伊之供述，遽行認定伊犯罪，自有採證違背證據法則
及認事不符證據之違法。(二)、龍山國小校長杜盛維既證稱伊無關
說情事，而依桃園市公所及內政部函文顯示，如無校長之核定，
單純由市民代表出具上揭同意書，根本無法撥款，足見伊之行為
，要與公務員職務收賄罪之構成要件明顯不合，況該工程已經合
法驗收完竣，且無任何事證可證其價額有低價高報之情，原審在
缺乏證據之下，仍認定伊犯罪，顯有違反嚴格證據法則及判決不
備理由之違誤各云云。惟查：(一)、證據之取捨、證明力之判斷及
事實之認定，係屬事實審法院自由判斷裁量之職權，此項職權之
行使，倘不違背經驗法則及論理法則，即不能任意指摘為違法，
而資為上訴第三審之適法理由。又供述證據前後雖稍有差異或相
互間有所出入，事實審法院本可依其自由心證，斟酌各情，作合
理之比較，定其取捨，不能因所認事實與供述證據之部分不符，
即謂判決有證據上理由矛盾之違法。本件原判決主要係依憑上訴
人等均坦承為桃園市市民代表，對於該市基層建設補助款之運用
具有同意權，核與該市公所函主旨相符，並有因其等同意而施作
之採購設備合約書、比價紀錄、標單及動支經費請示單等足供參
證，各該採購案之承包商劉奕政並在調查機關調查時及檢察官偵
查中，供明：伊與上訴人等達成協議，由上訴人等利用市民代表
身分，出具同意書，使伊順利取得如原判決附表所示各學校採購
案之承包合約，且伊確於驗收取款後，交付乙○○○十五萬元，
其餘三上訴人各三十萬元之賄賂款；向煥昇證稱：確有陪同劉奕
政因爭取承包學校採購之事，而分別找過上訴人等人，復有記載
致送賄款之帳冊二份可徵，且有上揭各設備合約書、比價紀錄表
、標單、桃園市公所動支經費請示單及補助龍山、桃園、建國、
文山國小採購案補助費用說明函（八十五年二月六日桃市民教國
字第八五００六０五三號函）暨檢附副本抄送乙○○○之建國、
文山國小申請桃園市公所在基層建設經費項下補助之函文（八十
六年六月十七日桃市民教國字第八六０二四九０五號函）在案足
參等證據資料，乃認定上訴人等四人各有如原判決事實欄所載之
犯行，因而撤銷第一審關於其四人部分之科刑判決，改判均仍論
處各上訴人依據法令從事公務之人員，對於職務上之行為，收受
賄賂罪刑。對於上訴人等均僅承認係桃園市市民代表，有權同意
運用上揭基層建設補助款，且確因此出具同意書，同意相關國小
之採購案運用其等獲配之補助款額度；但矢口否認犯罪，甲○○
○、丙○○所為：絕無收取回扣；乙○○○所稱：伊祇見過劉奕
政一面，未拿回扣；丁○○所謂：伊不認識劉奕政，伊同意提供
一百萬元補助款予龍山國小，純為服務地方，絕未因此向得標廠
商或校方獲得任何好處，劉奕政所言致贈伊三十萬元回扣之說，
乃屬編造之謊話，絕非真實各等語之辯解，如何均無可信，亦已
依據卷內各證據資料，逐一指駁、說明。復敘明劉奕政之警詢（
按指調查筆錄）及偵查中陳述，係於刑事訴訟法新制實施前已經
製作完成，依刑事訴訟法施行法第七條之三但書規定，應具證據
能力，且既係在無心理防衛下供述，應較接近真實，又因與上訴
人等均無仇隙，當無誣陷必要，尤以事涉自身行賄罪責，理無信
口開河可能，其在審理中，經以證人身分傳喚到庭，所供已與向
煥昇之證述及扣案帳冊紀錄內容暨函查所得之採購物品當時市價
不符，自應認其先前之陳述為可採，要與司法院大法官釋字第五
八二號解釋意旨無違，至上揭帳冊乃屬從事業務之人在業務上或
通常業務過程中所製作之紀錄文書，過程既未間斷，亦具規律，
當有其準確性，自得採為證據。所為之證據取捨、證明力判斷及
得心證理由，俱有卷內各證據資料在案可稽，並無違背經驗法則
及論理法則，亦無上訴意旨所謂僅以共犯劉奕政之警、偵供述作
為認定上訴人等犯罪唯一證據之違法情形存在。(二)、刑事訴訟法
第三百七十九條第十款所稱應調查之證據，係指與待證事實有重
要關係，在客觀上認為應行調查，為法院認定事實與適用法律之
基礎者而言，倘事實已臻明確，或客觀上已無從再為調查者，即
難認有證據調查未盡之違法。劉奕政在檢察官偵查中所供與其在
調查機關調查時所陳無異，復有向煥昇之證言及帳冊、查價資料
可供參佐，原審認既無證據可證辦案人員（按指調查員）係以交
保為手段，誘騙劉奕政為不利供述，乃未調查其調查筆錄之製作
過程，尚難認有證據調查未盡之違法。又以乙○○○名義出具之
同意書，其上除有印文之外，另有親筆簽名署押，經核與歷次筆
錄內之署押相符，乙○○○且就其出具同意書之情直認不虛，竟
於上訴第三審時方指摘原審未就其簽名真正一節進行調查，殊難
認為適法之第三審上訴理由。再原審既已向恆昶實業股份有限公
司、大同股份有限公司、新力索尼股份有限公司、新記股份有限
公司、震旦行股份有限公司及桃園縣家具同業公會函查，並傳喚
黃天讚、黃顯宗到庭作證，有各該函詢查覆文件、廣告型錄及證
人筆錄在卷可徵，雖其中有部分已因時日過久，公司變遷而無從
調查，亦無上訴意旨所指有應於審判期日調查之證據而未予調查
之違法情形可言。本件其餘上訴意旨所云，純係就證據之證明力
或原判決已說明論斷之事項任意爭執，均非合法之第三審上訴理
由。依上說明，應認上訴人等四人之上訴，均為違背法律上之程
式，予以駁回。
據上論結，應依刑事訴訟法第三百九十五條前段，判決如主文。
中　　華　　民　　國　九十四　年　 十二 　月　二十二　日
                      最高法院刑事第八庭
                          審判長法官  張　淳　淙
                                法官  張　春　福
                                法官  呂　丹　玉
                                法官  洪　昌　宏
                                法官  蔡　彩　貞
      本件正本證明與原本無異
                                      書  記  官
中　　華　　民　　國　九十四　年   十二 　月  二十六  日
                                                      Ｌ
